【裁判字號】    89,上更(一),8
【裁判日期】    890712
【裁判案由】    返還不當得利
【裁判全文】
臺灣高等法院高雄分院民事判決      八十九年度上更(一)字第八號
      上  訴  人  甲○○
      訴訟代理人  吳芝瑛律師
                  許明德律師
                  鄭勝智律師
      被  上訴人  乙○○      .
      訴訟代理人  林樹根律師
                  洪茂松律師
                  莊雯琇律師
右當事人間返還不當得利事件，上訴人對於中華民國八十七年七月二十四日臺灣高雄
地方法院八十六年訴字第一八七０號第一審判決提起上訴，經最高法院第一次發回更
審，本院判決如左：
      主      文
上訴駁回。
第二審及發回前第三審訴訟費用由上訴人負擔。
      事      實
甲、上訴人方面：
壹、聲明：求為判決：(一)原判決廢棄。(二)被上訴人應給付上訴人新台幣（以下同）伍
    佰貳拾玖萬壹仟捌佰捌拾伍元及自民國八十六年八月十七日起至清償日止，按週
    年利率百分之五計算之利息。(三)願供擔保，請准宣告假執行。
貳、陳述：除引用原判決書之記載外，補稱：
一、民法第一百八十條第四款所謂因不法原因而為給付者，須債務人所為之給付，出
    於任意者，始足當之。上訴人因被上訴人持系爭本票聲請原審法院對上訴人之不
    動產為強制執行，上訴人為免土地遭拍賣，始清償票款債務，並非出於任意之給
    付，自無前開規定之適用，上訴人自得請求返還已為之給付。
二、上訴人主張交付系爭本票時，具有不法原因，而被上訴人主張收受系爭本票係因
    消費借貸關係，既為上訴人所否認，兩造係授受系爭本票之直接當事人，被上訴
    人應就其主張收受系爭本票之基礎原因關係，即消費借貸關係負舉證責任，否則
    上訴人無給付義務。又被上訴人與證人蔡榮瑞於原審就如何清償賭債說法不一，
    顯係臨訟杜撰，不足採信。另上訴人交付系爭本票給被上訴人，係向被上訴人簽
    賭，並未與被上訴人有借貸款項之意思表示合致。
三、本件六合彩賭博，係上訴人向小組頭之被上訴人簽賭，被上訴人為分散風險，轉
    而以調牌支之方式，將吃不下之部分牌支與台南之大組頭對賭，此由上訴人與蔡
    榮瑞並不認識，且由賭輸時由被上訴人簽發票據給蔡榮瑞，而非由上訴人簽發即
    明。此與大家樂簽賭，柱仔腳僅賺取微薄佣金之情形迴然有異。
乙、被上訴人方面：
壹、聲明：求為判決：(一)上訴駁回。(二)如受不利判決，願供擔保請准免為假執行。
貳、陳述：除引用原判決書之記載外，補稱：
一、上訴人告發被上訴人涉嫌賭博案中，上訴人供稱其向被上訴人簽賭六合彩之時間
    係到八十四年三、四月止。而系爭本票之發票日為八十五年八月卅日，二者相差
    一年許，上訴人復自認未再向被上訴人簽賭，何來為清償賭債而簽發如附表所示
    系爭本票三紙與被上訴人，上訴人之主張顯非事實。
二、上訴人於八十四年十月廿一日提供不動產設定本金一千五百萬元之抵押權與蔡榮
    瑞，於八十五年十月廿九日塗銷該抵押權，足證葉黃美雪與蔡榮瑞之電話交談時
    間應為八十五年十月廿九日以前，而非上訴人所記載之八十六年三、四月間。又
    若上訴人向被上訴人簽賭而積欠賭債，除先前簽發予蔡榮瑞之本票十五紙面額計
    一千五百萬元外，尚且簽發系爭本票三紙面額共五百萬元，則其積欠被上訴人之
    賭債應為二千萬元，在系爭本票兌現以前，被上訴人焉會同意塗銷前開抵押權。
三、依原審法院刑事庭審理被上訴人等賭博案中，當庭勘驗上訴人之妻葉黃美雪所提
    出之錄音帶內容，葉黃美雪訊問：「設定情形如何（指上訴人之土地提供給蔡榮
    瑞設定抵押權）﹖」：蔡榮瑞答稱：「國柱要下注，國營沒有在吃，我有做阿樂
    仔，我『帖仔』（指結拜兄弟之意）有在做，高雄有聯線，問他是否要吃下，有
    說好，才吃下，我們是四、五個人合夥在做，我才吃約十分之一」等語。足見上
    訴人係向蔡榮瑞簽賭六合彩，而非向被上訴人簽賭。又上訴人如未向被上訴人借
    票清償其積欠蔡榮瑞之賭債，且如數兌現，蔡榮瑞當不致同意上訴人塗銷一千五
    百萬元之抵押權設定。
丙、本院依職權調取本院八十七年度上易字第二九八六號乙○○等賭博案偵審卷。
      理      由
一、本件上訴人起訴主張：上訴人自八十一年間起，受被上訴人慫恿陸續向被上訴人
    簽賭六合彩賭博，嗣被上訴人以積欠賭債為由，強迫上訴人簽發系爭本票三紙面
    額計五百萬元與被上訴人，屆期被上訴人持之聲請法院查封上訴人所有坐落高雄
    市○○區○○段二六四號、同段三二九－一號土地，上訴人為免上開土地遭拍賣
    ，遂於八十六年七月二十九日以現金五百三十五萬元向執行處清償，被上訴人受
    分配得五百二十九萬一千八百八十五元，而終結執行程序，被上訴人明知對上訴
    人無任何債權，仍持系爭本票聲請強制執行，因而受有前開利益，致上訴人受損
    害，爰依民法不當得利及侵權行為之法律關係，請求被上訴人給付五百二十九萬
    一千八百八十五元及法定遲延利息云云。被上訴人則以：因上訴人向訴外人蔡榮
    瑞簽賭六合彩而積欠賭債一千五百萬元，於清償一千萬元後，因無力清償餘款五
    百萬元，乃向被上訴人借用支票交付蔡榮瑞以為清償，嗣上訴人始簽發系爭本票
    與被上訴人，因被上訴人已先行清償五百萬元與蔡榮瑞，蔡榮瑞並因而塗銷抵押
    權登記，上訴人並非向被上訴人簽賭，被上訴人受領系爭本票及票款自屬有法律
    上之原因等語，資為抗辯。
二、查上訴人主張被上訴人持系爭本票，向原審法院民事執行處聲請查封其所有土地
    ，其於強制執行程序中，為免土地遭拍賣，於八十六年七月二十九日以現款五百
    三十五萬元向執行處清償，而終結執行程序，被上訴人受分配得五百二十九萬一
    千八百八十五元之事實，業據上訴人提出原審法院八十六年高嘉民正八十六執字
    第四三九一號通知影本一件為憑，並經本院前審調閱原審法院八十六年度執字第
    四三九一號執行事件案卷查明屬實，亦為被上訴人所是認，堪信為真實。
三、上訴人主張其因向被上訴人簽賭六合彩，積欠賭債，始簽發系爭本票以清償賭債
    等語，惟為被上訴人所否認，經查：
  (一)上訴人因簽賭六合彩，積欠賭債一千五百萬元，於八十四年十月廿日提供不動產
    設定本金二千五百萬元之抵押權與訴外人蔡榮瑞，於八十五年三月十九日變更登
    記為本金一千五百萬元之抵押權，於同年十月廿九日因清償而塗銷登記之事實，
    業經證人蔡榮瑞於原審證述明確，並為兩造所不爭，且有上訴人提出之塗銷登記
    資料及高雄市政府三民地政事務所八十七年四月十一日八十七高市地民一字第０
    二五六七號函附抵押權設定資料全宗可憑（見原審卷第六七、九七至一０八、一
    四四至一六二頁）。
  (二)上訴人所積欠該一千五百萬元賭債，不但設定上開抵押權予蔡榮瑞外，尚簽發一
    百萬元本票十五張，並均指定受款人為蔡榮瑞等情，有該本票十五張附於原審卷
    八十九至九十一頁足稽，上訴人亦自認該十五張本票為其本人所簽（見本院上更
    (一)卷一二二頁），惟辯稱：乙○○要我如此簽，不知乙○○與蔡榮瑞間之關係云
    云。惟查：上訴人因積欠蔡榮瑞一千五百萬元賭債，償還一千萬元後，尚有五百
    萬元未還，乃交付被上訴人簽發之五百萬元支票予蔡榮瑞，該支票屆期，上訴人
    要求蔡榮瑞勿提示，並由被上訴人以現金償還上訴人所欠該五百萬元賭債，而被
    上訴人並非蔡榮瑞等人所經營之六合彩賭博之股東等情，業據證人蔡榮瑞於原審
    證述明確（見原審卷第八十一頁正背面）。按上訴人因簽賭六合彩賭博，而提供
    上開土地給蔡榮瑞設定一千五百萬元抵押權，並簽發一千五百萬元本票指名受款
    人為蔡榮瑞，顯然上訴人簽賭之對象為蔡榮瑞，而非被上訴人。又該抵押權既經
    抵押權人蔡榮瑞同意塗銷，足見蔡榮瑞該抵押權已獲清償，否則蔡榮瑞當不致同
    意上訴人塗銷該抵押權之設定登記。且原審法院刑事庭審理被上訴人等賭博案中
    ，當庭勘驗上訴人之妻葉黃美雪所提出葉黃美雪與蔡榮瑞二人對話之錄音帶內容
    ，其中葉黃美雪訊問：「設定情形如何（指上訴人之土地提供給蔡榮瑞設定抵押
    權）﹖」；蔡榮瑞答稱：「國柱要下注，國營沒有在吃，我有做阿樂仔，我『帖
    仔』（指結拜兄弟之意）有在做，高雄有聯線，問他是否要吃下，有說好，才吃
    下，我們是四、五個人合夥在做，我才吃約十分之一」（見本院八十七年上易字
    第二九八六號賭博卷第四十一、四十二頁）等語觀之，益足證明上訴人向蔡榮瑞
    簽發六合彩賭博，被上訴人並未與蔡榮瑞有聯線共同經營該六合彩賭博。至蔡榮
    瑞於該電話錄音中雖提及「牌支都是高雄國營那裡轉過來的」云云，亦僅表示上
    訴人向蔡榮瑞簽賭六合彩，是由被上訴人處幫忙傳送，尚難執此認被上訴人亦參
    與經營該六合彩賭博。上訴人主張伊向被上訴人簽賭本件六合彩賭博云云，顯無
    足採。
  (三)上訴人另指稱：賭輸時由被上訴人簽發票據給蔡榮瑞，而非由伊簽發，且伊與蔡
    榮瑞並不認識，足見被上訴人亦經營該六合彩賭博云云。查：上訴人簽賭上開六
    合彩賭博，其設定抵押權及簽發一千五百萬元本票，均以蔡榮瑞為對象，如前所
    述。另上訴人與被上訴人係堂兄弟關係，業據上訴人於本院八十七年上易字二九
    八六號賭博案訊問時供述明確（見該卷第三七頁背面）。而被上訴人係蔡榮瑞之
    大舅，亦據證人蔡榮瑞於原審供明在卷（見原審卷第八十頁）。則蔡榮瑞應是上
    訴人之堂妹（或堂姊）婿，二人有姻親關係，關係亦甚密切，上訴人與蔡榮瑞應
    相互認識，是其所辯：伊向被上訴人簽賭，伊與蔡榮瑞不認識云云，亦無足取。
  (四)至被上訴人與蔡榮瑞於原審供述，由被上訴人代償上訴人上開賭債之細節，縱非
    全然一致，惟上訴人該抵押權設定既已塗銷，顯已由被上訴人代償完畢，該供述
    之不完全一致，尚難否認被上訴人代上訴人清償該賭債之事實。又上訴人之妻葉
    黃美雪為上訴人清償一千五百萬元賭債中之九百五十萬元，其中於八十五年一月
    十三日、同年五月卅日、同年七月二日、同年七月卅日、同年八月十日分別款
    二百八十萬元、一百萬元、二百萬元、一百八十萬元、一百萬元與被上訴人等情
    ，有匯款申請書影本五紙可證，並為被上訴人所不爭（見原審卷第六八至七二頁
    ）。而系爭本票之發票日均為八十五年八月卅日、到期日亦均為八十五年九月卅
    日，緊接在葉黃美雪匯款之後，有本票影本三紙可按，為兩造所不爭（見原審卷
    第四三頁），復參之上訴人因積欠賭債所設定之抵押權於八十五年十月廿九日因
    清償而塗銷登記，已詳如前述，及證人蔡榮瑞於原審亦證稱：原告（即上訴人）
    所欠一千萬元也是經過乙○○（即被上訴人）拿給我的等語觀之（見原審卷第八
    十一頁），上訴人既於抵押權塗銷登記前之八十五年八月卅日再簽發到期日為同
    年九月卅日之系爭本票予被上訴人，適足以證明被上訴人已代上訴人清償該五百
    萬元賭債，否則抵押權人蔡榮瑞不致同意上訴人塗銷該一千五百萬元抵押權之設
    定，上訴人之妻葉黃美雪該匯款行為，僅足以證明透過被上訴人代上訴人清償積
    欠蔡榮瑞上開賭債之行為，尚不足以證明被上訴人有參與經營該六合彩賭博之行
    為，葉黃美雪該匯款行為，自不足作為有利上訴人之認定。上訴人另指稱：本件
    六合彩賭博，係上訴人向小組頭之被上訴人簽賭，被上訴人為分散風險，轉而以
    調牌支之方式，將吃不下之部分牌支與台南之大組頭對賭云云。不惟為被上訴人
    所否認，且本件賭債係上訴人向蔡榮瑞簽賭所欠，如前所述，此外，尚乏積極證
    據足證被上訴人有將吃不下之部分牌支與台南之大組頭對賭之行為，上訴人此部
    分主張，亦無足取。
四、綜上所述，系爭本票既係被上訴人代上訴人清償其積欠蔡榮瑞五百萬元賭債後，
    上訴人所簽發交付，則被上訴人受領系爭本票，自非無法律上之原因，且無不法
    行為，上訴人依不當得利及侵權行為之法律關係，請求被上訴人償還系爭本票強
    制執行所繳付之金額及遲延利息，為無理由，不應准許。原審為上訴人之訴及其
    假執行均駁回，理由雖不同，結果並無不合。上訴意旨指摘原判決不當，求為廢
    棄改判，為無理由，應予駁回。
據上論結：本件上訴為無理由，依民事訴訟法第四百四十九條第二項、第七十八條，
判決如主文。
中      華      民      國    八十九    年      七      月     十二     日
                                      臺灣高等法院高雄分院民事第三庭
~B1審判長法官  王憲義
~B2法      官  張明振
~B3法      官  賴玉山
右為正本係照原本作成。
如對本判決上訴，須於判決送達後二十日內向本院提出上訴狀，其未表明上訴理由者
，應於上訴後二十日內向本院提出上訴理由書。
中      華      民      國    八十九    年      七      月     十四     日
~B法院書記官  張雲義
                                                                        Ｋ


司法院資訊處製作；財團法人民間司法改革基金會備份。
